【裁判字號】    89,訴,2461
【裁判日期】    900607
【裁判案由】    所有權移轉登記
【裁判全文】
臺灣高雄地方法院民事判決    八十九年度訴字第二四六一號
    原      告  乙○○○
                甲○○
                丙○○
                己○○
                丁○○
                戊○○
    被      告  辛○○
    訴訟代理人  庚○○
右當事人間請求所有權移轉登記事件，本院判決如左：
    主      文
原告之訴駁回。
訴訟費用由原告負擔。
    事      實
甲、原告方面：
一、聲明：被告應將坐落高雄縣路竹鄉路○段第八四之一號、面積零點二九五二公頃
    、所有權應有部分三○四四分之五八六移轉登記予原告乙○○○、甲○○、丙○○、己○○、丁○○、戊○○共有。
二、陳述：
（一）按物之出賣人，負交付其物於買受人，並使其取得該物所有權之義務，民法第
      三百四十八條第一項定有明文。本件原告乙○○○、甲○○、丙○○、己○○
      、丁○○及戊○○之被繼承人即訴外人吳文通，於生前即民國六十三年十一月
      三十日，向被告辛○○購買坐落高雄縣路竹鄉路○段第八四之一號土地（旱地
      ，面積零點二九五二公頃），所有權應有部分三○四四分之五八六，並書立出
      賣不動產杜絕契，上載賣主即被告，願意如約將出賣物移交買主即原告之被繼
      承人執管，同時並辦理出賣物產權過戶為買主之一切必要手續。
（二）本件訴外人即被繼承人吳文通於七十七年十一月四日死亡，則前揭不動產移轉
      登記請求權依法應由原告等六人繼承。原告甲○○曾於八十六年間向高雄縣路
      竹鄉公所聲請調解，雖經調解成立，惟礙於法令限制，且聲請調解之當事人並
      非繼承人全體，法院乃不予核定，而無法辦理登記。茲土地法第三十條關於私
      有農地所有權移轉限制之規定，業於八十九年一月二十六日公布刪除，原告等
      自得請求被告移轉系爭土地所有權。
（三）被告於系爭土地興建雞舍，惟因荒廢已久，影響土地之認定供農業使用，而無
      法移轉登記予原告。
（四）對被告抗辯所為之陳述：
    (1)觀諸被告於八十六年八月二十三日與原告甲○○，在高雄縣路竹鄉調解委員會
      成立之調解，被告承認訴外人即原告之被繼承人吳文通確有出資購買系爭土地
      ，且願依當時成立之契約書提出文件辦理登記等事宜，足見前開訴外人與被告
      間買賣關係存在，被告嗣後翻異前詞，顥不足採。
    (2)被告主張系爭土地係訴外人即被繼承人吳文通向第三人購買，因訴外人無自耕
      農身分，遂將系爭土地登記在被告名下，足見系爭土地乃訴外人信託登記於被
      告名下，是以其間應係成立信託關係，而為被告所自認。爰為終止信託關係之
      意思表示，並以終止信託關係後之信託物返還請求權為備位訴訟標的法律關係
      ，請求被告依聲明所示而為給付。
三、證據：提出出賣不動產杜絕契一紙、除戶謄本一紙、繼承系統表一紙、戶籍謄本
    七紙、路竹鄉路○段○○八四─○○○一號土地登記謄本一紙、高雄縣路竹鄉調
    解委員會調解書一件、相片二幀為證；並聲請就路竹鄉路○段○○八四─○○○
    一號土地進行勘驗。
乙、被告方面：
一、聲明：請求駁回原告之訴。
二、陳述：
（一）稱買賣者，謂當事人約定一方移轉財產權於他方，他方支付價金之契約。當事
      人就標的物及其價金互相同意時，買賣契約即為成立，此民法第三百四十五條
      定有明文。本件訴外人即被繼承人吳文通與被告間雖書立有出賣不動產杜絕契
      ，惟就價金尚未合致，因而該契約並無價金之記載，且被告亦未受領任何價金
      ，是本件買賣契約不成立。
（二）按私有農地所權之移轉，其承受人以能自耕者為限，並不得移轉為共有。但因
      繼承而移轉者，得為共有。違反前項規定者，其所有權之移轉無效，民國八十
      九年一月二十日修正前土地法第三十條定有明文。又按土地法第三十條規定，
      私有農地所有權之移轉，其承受人以承受後能自耕者為限，而此項承受人自耕
      能力之有無，縱未經當事人主張或抗辯，法院亦應先為調查認定，以為判斷之
      依據，倘承買人並無自耕能力而竟承買私有農地，即係以不能之給付為契約標
      的，依民法第二百四十六條第一項前段之規定，其契約為無效。此最高法院著
      有六十四年臺上字第一三五二號判例可參。本件買賣契約買受人即訴外人吳文
      通並無自耕能力，依前揭法條及判例要旨，買賣契約當然、自始、確定無效，
      不因嗣後土地法第三十條刪除，而使買賣契約生效。
（三）當時系爭土地係訴外人即被繼承人吳文通向第三人購買，因訴外人無自耕農身
      分，遂將系爭土地登記於被告名下。
    理      由
一、按訴狀送達後，原告不得將原訴變更或追加他訴。但請求之基礎事實同一者，不
    在此限，民事訴訟法第二百五十五條第一項第二款定有明文。本件原告追加信託
    關係為備位訴訟標的，其既與原依買賣關係請求之基礎事實同一，依上開規定，
    自應准予追加。
二、本件原告主張訴外人即被繼承人吳文通，於生前即民國六十三年十一月三十日，
    向被告辛○○購買坐落高雄縣路竹鄉路○段第八四之一號土地，所有權應有部分
    三○四四分之五八六，並書立出賣不動產杜絕契，上載賣主即被告，願意如約將
    出賣物移交買主即原告之被繼承人執管，同時並辦理出賣物產權過戶為買主之一
    切必要手續。訴外人於七十七年十一月四日死亡，則前揭不動產移轉登記請求權
    依法應由原告等六人繼承。原告甲○○曾於八十六年間向高雄縣路竹鄉公所聲請
    調解，並經調解成立，雖礙於土地法第三十條之限制，且聲請調解之當事人並非
    繼承人全體，法院乃不予核定，而無法辦理登記。惟調解時被告承認訴外人確有
    出資購買系爭土地，且願依當時成立之契約書提出文件辦理登記等事宜，足見前
    開訴外人與被告間買賣關係存在，被告嗣後翻異前詞，顥不足採。茲土地法第三
    十條關於私有農地所有權移轉限制之規定，業於八十九年一月二十六日公布刪除
    ，原告等自得請求被告移轉系爭土地所有權。又被告自認訴外人與被告間就系爭
    土地屬信託關係，爰為終止信託關係之意思表示，並以終止信託關係後之信託物
    返還請求權為備位訴訟標的法律關係，請求被告依聲明所示而為給付等語；被告
    則以訴外人與被告間雖書立有出賣不動產杜絕契，惟就價金尚未合致，因而該契
    約並無價金之記載，且被告亦未受領任何價金，是本件買賣契約不成立。又本件
    買賣契約買受人即訴外人吳文通並無自耕能力，依土地法第三十條及最高法院六
    十四年臺上字第一三五二號判例要旨，買賣契約當然、自始、確定無效，不因嗣
    後土地法第三十條刪除，而使買賣契約生效。系爭土地係訴外人即被繼承人吳文
    通向第三人購買，因訴外人無自耕農身分，遂將系爭土地登記於被告名下等語，
    資為抗辯。
三、原告等主張訴外人即原告等之被繼承人吳文通曾就系爭土地，與被告書立出賣不
    動產杜絕契，此為被告所不爭執，並有原告提出出賣不動產杜絕契在卷可稽；而
    被告自認與訴外人間就系爭土地成立信託關係，亦為原告所不爭執，堪認屬實。
    本件兩造之爭點在於（一）先位訴訟標的：訴外人吳文通與被告間是否成立系爭
    土地之買賣關係？
    （二）備位訴訟標的：原告等得否依訴外人與被告間就系爭土地成立之信託關係
    請求被告為如聲明所示之給付？本院審酌如次：
（一）先位訴訟標的部分：按調解程序中，調解委員或法官所為之勸導及當事人所為
      之陳述或讓步，於調解不成立後之本案訴訟，不得採為裁判之基礎，民事訴訟
      法第四百二十二條定有明文。此鄉鎮巿調解條例固未為準用之規定，惟依其立
      法理由略謂：調解程序中，為促使調解成立，調解委員或法官所為之勸導及當
      事人所為之陳述或讓步，或不免有委曲求全情形，此種勸導、陳述或讓步，於
      調解不成立時法官或當事人自皆不受拘束。則依此立法意旨，為符合鼓勵人民
      利用調解程序解決紛爭，以減少訟源之目的，於鄉鎮巿調解程序中，亦應有前
      開法律之適用，否則人民將怯於利用鄉鎮巿調解程序，而難以達成上揭疏減訟
      源之目的。準此，本件被告等固於原告甲○○聲請高雄縣路竹鄉公所調解委員
      會調解時，同意依系爭土地之出賣不動產杜絕契，提出相關文件供原告等辦理
      系爭土地之移轉登記；惟揆諸上開規定之精神，此既屬被告於調解時所為之陳
      述及讓步，則原告就此部分所為之主張，自不得採為判決之基礎。是以，本件
      原告固提出其真正為被告所不爭執之出賣不動產杜絕契，請求被告將系爭土地
      移轉登記予原告等，惟被告以訴外人既未與被告約定系爭土地之價金，亦未為
      任何價金之給付，其間買賣關係不成立；亦且依八十九年一月二十六日修正前
      之土地法第三十絛之規定，及前述最高法院之判例要旨，系爭土地買賣契約應
      屬無效，資為抗辯。而原告等則無法舉證訴外人與被告間有無約定價金，或有
      為何價金之給付；再徵諸前開法條及判例要旨，訴外人與被告間之系爭土地買
      賣契約自不生效力，原告等依該契約請求被告依聲明為給付，自屬無據。
（二）備位訴訟標的部分：按所謂信託，係指信託人為自已或第三人之利益，以特定
      財產為信託財產移轉與受託人管理或處分以達成一定之經濟上或社會上目的之
      行為，受託人不特就信託財產承受權利人之名義，且須就信託財產依信託契約
      之內容為積極之管理或處分，倘信託人僅將其財產在名義上移轉與受託人而有
      關信託財產之管理使用或處分，悉仍由信託人自行為之是為消極信託，除有確
      實之正當原因外，其助長脫法行為者應難認為合法，此最高法院八十三年度台
      上字第三一七二號著有裁判要旨可參。本件被告固自認與訴外人吳文通間，就
      系爭土地成立信託關係，而為原告等所不爭執。惟原告等就系爭土地既係自行
      管理使用，並非交由受託人即被告管理使用或處分，此並有原告提出為被告所
      不爭執之相片二幀可證，則應屬上開裁判要旨所述之消極信託，其由信託人自
      行管理使用既無確實之正當原因，即屬脫法行為，揆諸前揭裁判要旨，本件訴
      外人與被告間成立之信託關係自難認屬合法有效。從而，原告依信託關係請求
      被告為如聲明所示之給付，亦屬無據，為無理由。
四、綜上所述，原告先位訴訟標的本於買賣關係，及備位訴訟標的本於信託關係，請
    求被告辦理系爭土地所有權移轉登記，於法均屬無據，為無理由，應予駁回。
五、兩造其餘攻擊及防禦方法，經審酌結果，均與本件判決之結果無影響，爰不予一
    一論述；又原告聲請就系爭土地進行勘驗，因本件事證已明確，本院認並無必要
    ，爰不另命行勘驗，附此敘明。
六、據上論結：本件原告之訴為無理由，依民事訴訟法第七十八條，判決如主文。
中    華    民    國    九十    年      六      月          七          日
                                臺灣高雄地方法院民事第一庭
                                    法  官  陳  信  伍
右為正本係照原本作成。
如對本判決上訴，須於判決送達後廿日內向本院提出上訴狀。
中    華    民    國    九十    年      六      月          七          日
                                    書記官  李  梅  芬


司法院資訊處製作；財團法人民間司法改革基金會備份。
